# Fonctions


Les fonctions sont généralement abordées plus tard mais je crois non seulement en vous mais aussi qu'elles peuvent et doivent être démystifiées précocément. Nous allons commencer par la partie créative et écrire notre première fonction.

## Une première fonction

Nous pouvons définir nos propres fonctions en utilisant la fonction `function`.

Nous allons ensuite encapsuler une portion de code entre des accolades `{` et l'assigner comme tout autre objet R.

Définissons une fonction qui ajoute `3`  à un argument que l'on va appeller `x` (vous pouvez essayer avec `y` ou `toto` :

```{r}
plus3 <- function(x) {
  x+3
}

plus3(5)
plus3(1:3)
```

Les fonctions permettent de ne pas copier-coller bêtement du code, de dupliquer des lignes. Dès que vous répétez un bout de code, vous pouvez profitablement en faire une fonction.

À terme, cela vous permettra d'avoir du code non dupliqué, moins propice à des erreurs de frappes.
  
Aussi, si vous changez d'avis, vous pourrez changer la définition de fonction et, chaque fois qu'elle sera appelée en aval, le nouveau comportement sera appliqué. Nous reviendrons sur ces bonnes pratiques à la toute fin de cette formation.

L'expérience vous guidera sur quand et comment créér des fonctions à la bonne granularité, c'est à dire les plus génériques possibles mais dans les limites du bon sens. 

## Documentation des fonctions

Les fonctions sont des unités de code qui font quelque chose d'utile. Le plus souvent on envoie une valeur, un objet, et on en récupère une autre mais certaines produisent quelque chose "ex nihilo" `sqrt()` par exemple renvoie la racine carrée de la valeur _passée_ en _argument_.

Les arguments, séparés par des virgules, définissent les "options" de la fonction concernée. Une fonction peut avoir zéro, un, plusieurs et même un nombre indéfini d'argument.

Toute fonction déjà disponible en R ou un package a forcément une page d'aide dédiée à laquelle on accède avec : `?nom_de_la_fonction`. 

Revenons à notre fonction `seq` bien pratique pour créer des `seq`uences régulières. En tapant `?seq` on accède au contenu suivant :

```
Sequence Generation

Description
Generate regular sequences. seq is a standard generic with a default method. seq.int is a primitive which can be much faster but has a few restrictions. seq_along and seq_len are very fast primitives for two common cases.

## Default S3 method:
seq(from = 1, to = 1, by = ((to - from)/(length.out - 1)),
    length.out = NULL, along.with = NULL, ...)

seq.int(from, to, by, length.out, along.with, ...)

seq_along(along.with)
seq_len(length.out)

Arguments
[...]

Details
[...]

Value
[...]

See also
[...]

Examples
[...]

```

Toutes les pages d'aides ont la même structure et possèdent les mêmes sections. Regardons-les de plus près :

* **Description** : ce que la fonction fait
* **Usage** : la fonction "déployée" c'est à dire avec tous ses arguments. Parfois plusieurs fonctions sont regroupées dans une même age d'aide, comme c'est le cas pour `seq`. Ces fonctions peuvent être des variantes avec des noms différents ou des **méthodes** c'est à dire des fonctions au comportement différent selon le type d'objet sur lequel elles opèrent.
* **Arguments** : un descriptif de tous les arguments disponibles. La classe et le format de chacun d'eux est mentionnée.
* **Details** : souvent un remède à l'insomnie mais les subtilités d'implémentation sont là, souvent cachées au détour d'une phrase.
* **Value** : ce que la fonction retourne.
* **References** : où s'en référer si vous n'en avez pas assez
* **See Also** : fonctions connexes, très pratique pour enrichir son vocabulaire et trouver son bonheur.
* **Examples** : peut être la plus utile de toutes avec ses exemples d'utilisation que vous pouvez copier-coller ou même appeller directement depuis la console avec `example("nom_de_la_fonction")`. Vous pouvez essayer `example("plot")` par exemple.
* En pied de page, vous avez également une information qui sera utile plus tard : le package et sa version dans lequel se trouve être cette fonction. Pour `seq`, on est dans le package `base` dont toutes les autres fonctions sont indexées dans le lien "Index".

Certaines pages d'aide, surtout pour le langage lui-même, sont plutôt des résumés du fonctionnement et sont un peu moins intuitives à trouver, par exemple `?Arithmetic`, `?Special`, `Syntax`.

D'autres fonctions, par exemple pour les opérateurs, doivent être encadrées de guillemets arrières (`` ` ``), par exemple `` ?`+` `` ou la mise en abyme de `` ?`?` ``. Enfin, il existe d'autres ressources comme les "vignettes", plus conviviales, surtout pour les packages les plus récents. Nous y reviendrons.

Les pages d'aide sont souvent compactes et obscures mais l'information que vous cherchez est probablement là. On apprend beaucoup à lire ces pages d'aide même si à première vue cette littérature n'est guère attrayante.

Enfin, la variante `??(quoiquoiquoi)`, raccourci de `help.search("quoiquoiquoi")` permet de chercher toutes les occurences de `quoiquoiquoi` dans _toutes_ les pages d'aide de R.

## Arguments : paramétrer le comportement des fonctions

Après avoir consulté `?seq` on peut par exemple préciser le point de départ (`from`), le point d'arrivée (`to`), le pas (`by`) et la longueur totale du vecteur à créer (`length.out`).

Vous constaterez que `from` est défini avec une valeur par défaut (`from=1`). Ainsi, si vous omettez sa valeur et ne spécifiez que `to`, `from` prendra sa valeur par défaut. Ces deux commandes sont donc équivalentes :

```{r}
seq(from=1, to=5)
seq(to=5)
```

Vous pouvez également abréger le nom des arguments, moyennant que l'abbréviation soit univoque, c'est à dire que le nom de l'argument que vous abrégez ne soit pas identique à celui d'un autre argument. Ainsi `from` et `length.out` peuvent être abrégés en `fr` et `length`:

```{r}
seq(fr=0, to=2, length=5)
```

Ce n'est jamais une bonne idée mais si vous utilisez le nom complet ou une abbréviation des arguments vous pouvez changer leur ordre. Ainsi `seq(length=5, to=2, fr=0)` sera équivalent à la commande précédente.

Vous pouvez même omettre le nom des arguments comme on l'a fait dans les sections précédentes sans le mentionner. Dans ce cas, les arguments sont passés positionnellement et doivent être renseignés dans l'ordre tel que défini dans la section 'Usage' de leur documentation:

```{r}
seq(-3, 4, 12)
```

## Une deuxième fonction

Si vous avez bien compris la section précédent, alors le deuxième exemple avec deux arguments, et des valeurs par défaut, devrait vous paraître limpide :

```{r}
add_this <- function(x=1, y=0){
  x+y
}

add_this()
add_this(5)
add_this(y=7)
add_this(2, 10)
```

## Accéder au code interne des fonctions

Le code des fonctions est toujours accessible, le plus souvent simplement en tapant le nom des fonctions, sans parenthèses.

```{r}
plus3
add_this
```

Parfois le code est lové dans des Primitives (des fonctions non écrites en R) ou bien dans des méthodes (des fonctions qui changent de comportement suivant le type d'objet qu'on leur passe). Nous y reviendrons.

```{r}
c
seq
```

## Opérateurs de comparaison et logiques

L'indexation est une belle occasion de parler des opérateurs de comparaison, très utiles pour filter vos données. L'idée est qu'on teste d'abord une condition dont on peut se servir pour indexer

```{r}
tonton <- c(4, 8, 2, 9, 1, 3, 5)
test <- tonton < 5  # tests a condition
test
which(test) # returns indices of TRUE

# this can be used to index
tonton[which(test)]
# or more directly
tonton[test] # filter elements of tonton lower than 5

# conditions can be combined
tonton[tonton < 5 & tonton >=2] # same with lower than 5 AND higher or equal to 2
tata <- c(7:1)
tonton[tata %in% c(3, 4, 5)] # takes the elements of tonton for which those of that are in 3:5

```

Voilà une liste de tous les opérateurs de comparaison (`?Comparison`) :

opérateur | signification
--------- | -------------
`<`       | strictement inférieur
`<=`      | inférieur ou égal
`>`       | strictement supérieur
`>=`      | supérieur ou égal
`==`      | égal 
`!=`      | différent
`%in%`    | dans l'ensemble

Et à y être celle pour les opérateurs logiques (`?Logic`) sur lesquels nous reviendrons :

opérateur | signification
--------- | -------------
`!`       | NOT
`&`       | AND (élément par élément)
`&&`      | AND
`|`       | OR (élément par élément)
`||`      | OR
`xor(x, y)`  | OR (exclusif)

Parfois on peut également avoir besoin de `any`, `all`[^notin]. 

[^notin]: `%notin%` et `none` n'existent pas en R mais on peut facilement les composer avec `!(a %in% b)` et `!(all(...))`. Et si vous y tenez vraiment : ```%notin%` <- function(x, y) !(x %in% y) ``



## Classes d'objets

### `class`
Accrochez-vous à votre voisin·e, nous abordons un concept clé. Jusqu'ici nous n'avons manipulé que des nombres, avec ou sans assignation à une variable. D'autres **classes** d'objets existent en R. 

On peut accéder à la **classe** d'un vecteur avec la fonction `class`. On voit que les chaînes de caractères sont des `character` pour R:
```{r}

toto <- "a"
class(toto)
```

Imaginons que nous mesurions des individus et que nous enregistrions leurs prénoms, sexe, stature et si, oui ou non, ils ont subi une formation à R. Ces quatres variables auront des natures différents :

* `prenom` : sera plutôt des lettres
* `stature` : sera un nombre décrivant leur taille
* `sexe` : sera une étiquette pouvant prendre une et une seule des valeurs suivantes `{femme/homme/autre}`
* `formation` : sera un descripteur de type `vrai/faux` que l'on traduira en `TRUE/FALSE`.

Nous avons déja enregistré trois individus :

```
prenom        stature   genre     formation
Hildegarde    178       femme     TRUE
Jean-Jacques  163       homme     FALSE
Victor        184       autre     TRUE
```

### `character`
Tentons de créer la première variable, c'est à dire la première colonne, à la main :

```{r}
prenom <- c("Hildegarde", "Jean-Jacques", "Victor")
prenom
```

R ne fait pas d'histoires et nous a crée un vecteur de chaînes de caractères !

### `numeric`
Créons maintenant le vecteur `stature`, on sait faire :
```{r}
stature <- c(178, 163, 184)
stature
class(stature)
```

Tous les vecteurs que nous avons crée jusqu'ici, `prenom` mis à part, était donc des `numeric`. Précisions que des variantes de `numeric` existent : `double`, `integer`, etc. mais vous n'aurez peut être jamais à vous en soucier.

### `factor`

La colonne `genre` est un peu particulière puisque elle est une chaîne de caractères mais elle ne peut prendre que des valeurs définies, à savoir une et une seule valeur de l'ensemble : `{homme, femme, autre}`. La classe `factor` est là pour ça et la fonction `factor` permet de créer notre variable `sexe` :

```{r}
genre <- factor(c("femme", "homme", "autre"))
class(genre)
genre
```

Votre œil aiguisé aura détecté deux différences par rapport à `prenom` : l'absence de guillemets autour de chaque valeur et une ligne supplémentaire qui indique les valeurs possibles, les `levels` de ce vecteur.

Petite digression : les facteurs en R sont très pratiques mais assez piégeux. Nous aurons l'occasion d'y revenir mais avant ça, évacuons les dernier·e·s informaticien·ne·s pur sang de la salle. Imaginons qu'un nouveau `level`, une nouvelle catégorie, doive être créée pour la variable genre, disons `licorne`. Tentons l'opération candidement :

```{r}
genre2 <- c(genre, "licorne")
genre2
class(genre2)
```

Malédiction (apparente)[^factor] que nous expliquerons plus tard.

[^factor]: Il y a encore plus "drôle": `c(genre, 0)*2`


### `logical`
Laissons reposer les facteurs pour l'instant et continuons notre création de variable avec la colonne `formation`:

```{r}
formation <- c(TRUE, FALSE, TRUE)
class(formation)
formation
```

Voici une classe très utile, les `logical`, souvent issus de tests et de comparaisons logiques, comme survolé précédemmet par exemple :

```{r}
stature > 180
```

Nous avons donc crée nos quatre colonnes :

```{r}
prenom
stature
genre
formation
```
Nous avons vu autant de classes différentes (`character`, `numeric`, `factor`, `logical` respectivement) et, bonne nouvelle, on a quasiment fait le tour des classes ! Il nous en reste deux, très voisines : `list` et `data.frame`.

### `list`
Une `list`e est un vecteur dont les éléments peuvent être de classes et de longueurs différentes, dont d'autres listes. Autrement dit, c'est la structure de données universelle en R :

```{r}
list(toto="A", tata=c(1, 3))
list(prenom, stature)
```
Vous pouvez comparer le résultat à `c(prenom, stature)`. Observez aussi au passage les doubles crochets droits (`[[`), dont vous n'aurez bien plus peur.

### `data.frame`
Un type de liste bien pratique, devenu archi central en R moderne, est le `data.frame` qui est une liste dont la double particularité est que tous ses éléments sont nommés et de même longueur. Une façon un peu alambiquée de dire qu'il nous aura fallu tout cela pour réinventer en R le tableau excel ![^excel]. Nous y reviendrons abondamment.

[^excel]: Ne dites à personne que j'ai écrit ça !

Comme vous pouvez vous en douter, personne n'importe les données comme cela, on préférera lire directement une table `.csv` ou `.xlsx`. Minute papillon, on y vient.

```{r}
data <- data.frame(prenom=prenom,
                   stature=stature,
                   genre=genre,
                   formation=formation)
data
class(data)

```
### `is.*` et `as.*`
Les fonctions `is.*` permettent de tester les classes :

```{r}
is.logical(formation)
is.factor(prenom)
is.data.frame(data)
```

Et les fonctions `as.*` permettent de convertir les classes, lorsque la conversion est pertinente :

```{r}
as.factor(prenom)
as.character(genre)
```

## Indexation multiple `[,`

Revenons à notre `data.frame` `data`, un objet en deux dimensions : il possède des lignes et des colonnes. L'indexation vue précédemment sur des vecteurs, des objets en une seule dimension, fonctionne dans le même esprit mais il nous faut renseigner les indices pour chaque dimension. Si l'un des indices n'est pas renseigné, toutes les positions concernées sont retournées mais il ne faut pas oublier pour autant la virgule !

Par convention la première dimension est celle des lignes, la deuxième celle des colonnes.  Quelques exemples ci-dessous qui ne font qu'extraire les données. Nous pourrions aussi les modifier avec l'opérateur d'assignation `<-` comme vu précédemment.

```{r}
data[1, ] # first row
data[, 1] # first column
data[-2, ] # everything but the second row
data[c(1, 3), -3] # first and third row, all columns but the third
```
Vous aurez noté qu'en ne sélectionnant qu'une colonne, par exemple `data[, 1]` ci-dessus, on perd la nature de `data.frame` pour revenir à la classe d'origine de la colonne. Souvent pratique, parfois glissant. Pour ne pas perdre la classe d'origine, il suffit d'ajouter `drop=FALSE` à votre opération d'indexation, après tous les indices :

```{r}
data[, 2, drop=FALSE]
```

Les colonnes uniques peuvent aussi se sélectionner avec l'opérateur `$` qui permet d'accéder à un élément de liste, pourvu qu'il soit nommé. Les `data.frame`s étant des listes nommées, cela fonctionne :

```{r}
data$stature
```

Les doubles crochets droits `[[` permettent eux aussi de sélectionner positionnellement, ou nominativement, l'élément de liste concerné. Les deux commandes ci-dessous seront équivalentes :

```{r}
data[[3]]
data[["genre"]]
```

## Indexation de liste : `[` versus `[[`

L'indexation avec une simple ou une double paire de crochets est souvent source d'incompréhension d'autant que sur des vecteurs le résultat est le même :

```{r}
toto <- 5:3
toto
toto[2]
toto[[2]]
```

Gardez à l'esprit que la double paire de crochets droits (`[[`) ne s'utilise que sur des listes (`data.frame` y compris donc).

Pour expliquer simplement la différence entre `[` et `[[`, disons qu'une liste est un train de marchandise sans locomotive avec un ou plusieurs wagons.

* `[` permet de sélectionner un wagon, le résultat est toujours un train, certes minima**liste**
* `[[` permet de sélectionner le **contenu** du wagon qui n'est donc plus un train mais une vache, une palette ou des voyageurs :


```{r}
tata <- list(wagon1="a", wagon2=1:3)
# [ picks a list element
tata[2]
class(tata[2])

# [[ picks a list element AND drops the list
tata[[2]]
class(tata[[2]])
```
Notons que `$` est équivalent à `[[`:
```{r}
tata$wagon2
```








## `matrix`

Par souci de complétude, mentionnons les matrices qui sont des tableaux rectangulaires de nombres. Elles se créent avec la fonction `matrix` et en spécifiant les valeurs de remplissage et le nombre de lignes et/ou de colonnes :

```{r}
m <- matrix(c(3, 1, 9.2, 6, 7, 0), nrow=2)
m
```

Les `matrix` et les `data.frame` possèdent de nombreux points communs. On peut notamment accéder à leurs dimensions, noms de lignes et colonnes avec les mêmes fonctions :

```{r}
dim(m)
nrow(m)
ncol(m)
rownames(m) <- c("plop", "plip")
rownames(m) # idem for colnames
```

Une opération courante sur des matrices consiste à faire des calculs marginaux, par exemple calculer la somme par colonnes. La famille `apply` permet ce type de calcul. On va renseigner trois arguments (voir `?apply` et ses exemples) : l'objet sur lequel travailler; la dimension sur laquelle calculer (`1` pour les lignes, `2` pour les colonnes); et enfin la fonction à appliquer, sans parenthèses :

```{r}
apply(m, 2, sum)
```

## `array`

Par souci de complétude, l'idée de matrice se généralise dans des dimensions supérieures à 2. Pour le dire autrement, une `matrix` est un `array` à deux dimensions.

Les `array` se créent dans le même esprit : les valeurs de remplissage d'abord, puis on précise les dimensions. Ci-dessous, un array de deux tranches de matrices de `2x3`.
```{r}
a <- array(data=c(1, 2, 3, 4, 5, 6, 7, 8, 9, 10, 11, 12), dim=c(2, 3, 2))
a
```
L'indexation fonctionne ici aussi. Par exemple si l'on veut la valeur de la première ligne, troisième colonne, deuxième tranche :

```{r}
a[1, 3, 2]
```



## Fonctions utiles

### Sur `numeric`
Quelques fonctions utiles pour décrire des vecteurs numériques (`numeric`) :

```{r, results='hold'}
x <- c(5, 4, 3, 2, 1)
length(x) 
min(x)
max(x)
range(x)  # shortcut for c(min(x), max(x))
median(x) # shortcut for quantile(x, probs=0.5)
sum(x)
mean(x)   # average
sd(x)     # standard deviation
var(x)    # variance
```

### Sur `factor`

```{r, results='hold'}
f1 <- factor(c("apple", "banana", "banana", "pear", "grape", "grape"))
f2 <- factor(c("yellow", "yellow", "yellow", "green", "red", "green"))

length(f1)  # length
levels(f1)  # levels, as character
nlevels(f1) # number of levels, shortcut for length(level(f1))
table(f1)   # count occurences
table(f1, f2) # cross-tabulate factors
```
### Sur `character`

```{r, results='hold'}
bla1 <- "tonton"
bla2 <- "tata"

nchar(bla1) # count characters
paste(bla1, bla2, sep=" et ") # see also paste0
toupper(bla1) # convert to upper case. see also tolower()
gsub("o", "i", bla1) # replace all 'o' with 'i' in bla1. see ?grep
substr(bla1, 2, 4) # character from positions 2 to 4
abbreviate(bla1) # abbreviate
```

Les derniers exemples montrent des manipulations de chaînes de caractères. Le package `stringr` remplace avantageusement ces approches "historiques". Nous y reviendrons.

### Sur `data.frame`

```{r, results='hold'}
dim(data)
nrow(data)
ncol(data) # equivalent to length(data)
summary(data) # a summary, column-wise
head(data) # show only the first rows
tail(data) # show only the last rows
# View(data) # show an interactive viewer for your data.frame
str(data)  # show the structure of your data.frame
```

graphics:::plot.data.frame


```{r}
set.seed(2329)
runif(10, -1, 1)
```



## Générer des nombres aléatoires

### Au sein d'une séquence existante

La fonction `sample` permet d'échantillonner au sein d'un vecteur existant. Vous devenz préciser ce vecteur, puis le nombre de tirages à effectuer, avec ou sans remise.

Si vous n'avez pas de dé, en voilà un :
```{r, echo=FALSE}
set.seed(2329) # ensure reproducibility
```

```{r}
sample(1:6, size=1)
```

Avec `size=3, replace=TRUE` vous pouvez même jouer au 421. Ou encore générer un tirage de loto sans les boules qui s'agitent :

```{r}
sample(1:49, size=6, replace=FALSE)
```

Chaque élément du vecteur a autant de chance de sortir qu'un autre. Si vous préférez le scrabble, vous pouvez aussi utiliser `sample` mais en calibrant l'argument `probs` sur la fréquence des lettres dans la langue française. N'allez donc pas vous taper l'alphabet à la main, jeter un oeil à `letters` et `LETTERS`.

### Distributions existantes
Au delà des vecteurs existants, vous pouvez générer des nombres aléatoires issus d'une distribution. Toutes les distributions disponibles sont listées dans la bien nommée `?Distriutions`.

Ces fonctions sont nommées de la façon suivante `{r, p, q, d}nom_abregé_distrib`. La première lettre désigne la variante désirée  des différentes fonctions pour une distribution donnée, selon que l'on veuille générer des nombres, la densité de probabilité, les quantiles associés, etc.

Pour générer 10 nombres aléatoires compris entre -1 et 1 on peut par exemple :

```{r}
runif(10, 0, 1) # see ?runif
```

Dans le même esprit on peut tirer 1000 nombres issus d'une distribution normale de moyenne 5 et d'écart-type 3 avec la commande suivante :

```{r}
x <- rnorm(1e3, 5, 3)
mean(x)
sd(x)
```

`1e3` est la notation dite "ingénieur" parfaitement comprise par R. Ici, on a 1 suivi de 3 zéros, soit `10^3` soit `1000`. Vous constaterez également que la moyenne est à peu près de 5 et l'écart type à peu près égal à 3. 

Si vous réexécutez cette commande, vous aurez un autre vecteur avec des valeurs différentes mais également à peu près centré sur 5.

```{r}
y <- rnorm(1e3, 5, 3)
mean(x) - mean(y)
```

Si vous désirez générer des nombres aléatoires certes, mais les mêmes, par exemple d'une session à l'autre ou (c'est la même chose) sur l'ordinateur de votre collègue, c'est possible avec la fonction `set.seed`.

## Premiers graphes

Décrire un vecteur de nombres avec `mean` et `sd` mais faire des jolis graphes c'est mieux. La commande `plot` est la fonction de base pour ce faire :

```{r}
plot(x)
```
R a compris que chaque valeur du vecteur `x` devait être plottée sur l'axe de ordonnées et en a déduit que l'axe des abscisses devait être la série de 1 à 1000. Ici un histogramme serait plus approprié pour décrire la distribution de notre vecteur de nombres aléatoires :

```{r}
hist(y)
```

On voit qu'il est bien centré sur `5`. Si l'on augmente le nombre de valeurs générées ainsi que le nombres d'intervalles (`breaks` en anglais), on retrouve une bien belle gaussienne :

```{r}
hist(rnorm(1e5, 5, 3), breaks=50, main="Un histogramme")

```

Les graphiques de base de R sont un peu surannés depuis l’avènement de `gpplot2` que nous verrons en détail plus loin mais ils ont encore leur mot à dire, même s'il ne s'exprimeront pas longuement ici.

Voyons tout de même ce que l'on peut faire avec `iris`, l'un des nombreux jeux de données livrés avec R[^datasets].

[^datasets]: voir `?datasets`.

```{r}
head(iris)
plot(Petal.Length~Petal.Width, data=iris, col=Species,
     xlab="Largeur de pétale (cm)", ylab="Longueur de pétale (cm)",
     main="Les fameux iris de Fisher (voire d'Anderson)")
```

En petit aguichage `ggplot2` voilà ce qu'on peut obtenir dans le même temps :

```{r}
library(ggplot2)
ggplot(iris) + 
  aes(x=Petal.Width, y=Petal.Length, col=Species) + 
  geom_jitter(alpha=0.5) +
  geom_smooth(method="lm", formula="y~x") +
  facet_grid(~Species) +
  xlab("Largeur de pétale (cm)") + 
  ylab("Longueur de pétale (cm)") +
  ggtitle("Les fameux iris de Fisher (voire d'Anderson)") +
  theme_linedraw()
```

## Un mot sur les packages

## L'opérateur pipe `%>%`
L'opérateur pipe permet de passer, de gauche à droite, le résultat d'une fonction à une seconde fonction, puis à une troisième. Ce pipe est détaillé dans un chapitre mais sa compréhension devrait être intuitive.

Comparez par exemple ces deux lignes pourtant strictement équivalentes:
```{r}
library(magrittr)
plot(sqrt(sample(seq(1:100), 6)))              # road to burnout
seq(1:100) %>% sample(6) %>% sqrt() %>% plot() # let's breathe
```

Les packages du R moderne, en premier lieu ceux du `tidyverse` en ont fait une idée centrale de leur design et il est peu dire que nous autres mortel·le·s en profitons tous les jours.

## Trucs et astuces pour R et RStudio

* Toutes les commandes tapées depuis l'ouverture de R/RStudio sont dans votre console. Pour l'effacer, pressez `<Ctrl> + <L>`. Vos objets sont conservés.
* Pour naviguer dans votre historique, côté console, pressez les flèches `<Haut>` et `<Bas>`.
* Pour compléter un nom de fonction ou d'argument, pressez `<Tab>`

 Le flux classique de travail est le suivant :

1. Vous voulez faire quelque chose
2. Vous bidouillez dans la console
3. Vous êtes satisfait·e de votre commande
4. Vous la sauvez dans un script
5. Repartez à 1.

Au fur et à mesure de votre avancée, votre script va se remplir. Demain, dans 6 mois, ou sur un autre ordinateur, vous pourrez refaire "tourner" vos analyses et avoir strictement les mêmes résultats. On parle de **reproductibilité**. Gage de science sérieuse et, pour vous, de sérénité. Pour ces raisons, je vous conseille de ne pas enregistrer votre environnement de travail quand vous fermez R ou RStudio. 

Un script peut être un fichier texte ou `.R`. RStudio gère bien les différents scripts en affichant dans la même fenêtre votre console, vos scripts, vos graphes, etc.

* De temps à autre, faites tout "retourner". RStudio a un raccourci pour cela : `Run > Restart R and run all`. 
* Vous pouvez également faire tourner un autre script depuis le script en cours avant `source`. Bien pratique par exemple pour mettre toutes vos fonctions dans un script et les analyses à proprement parler dans un autre.

RStudio a pléthore raccourcis et fonctionnalités bien pratiques par exemple pour formater votre code selon les standards en cours (`Code > Reformat Code`) ou simplement pour réindenter proprement votre code. L'indentation est le décalage par rapport à la marge gauche du script. Cette indentation est purement esthétique en R, contrairement à Python par exemple. Elle est bien pratique pour sauter une ligne qui serait trop longue, ce qui est déconseillé.

## Pour la suite

Si vous lisez ces lignes c'est que vous avez survécu jusqu'ici, bravo. Vous avez fait le plus dur, vous parlez déjà R. Le reste est une longue promenade en faux plat qui tourne autour de ces idées. Votre vocabulaire va s'enrichir, votre syntaxe sera de plus en plus concise et vous passerez ainsi de plus en plus de temps à la plage.

Bien sûr, vous aurez envie de mettre le feu à l'ordinateur, votre bureau et l'intégralité du monde open-source. N'en faites rien, asseyez vous en tailleur et méditez la sentence de notre maitre à tou·te·s, Hadley Wickham :

> Frustration is typical and temporary

L'échec, l'incompréhension, la frustration sont la matérialisation de l'apprentissage. Restez calmes, gardez votre sang-froid, tapez votre problème dans Google, lisez Stack Overflow et faites vous confiance. Persévérez. Je crois en vous.



### Notions d'environnement
La valeur `x` ci-dessus, dans la définition de fonction, est une variable utilisée uniquement dans l'**environnement** de la fonction `plus3`. Un environnement est un espace de travail mémoire isolé du reste du monde et qui n'existe que durant l'exécution de la fonction.

Autrement dit, si la variable `x` est déja assignée dans l'**environnement global**, c'est à dire en dehors de la fonction, dans la console si on veut, et bien ce `x` global ne sera ni modifié, ni même utilisé. Un exemple :

```{r}
x <- 45
plus3(5)
```

Naturellement vous pouvez tout de même utiliser votre `x` global comme argument de la fonction `plus3`. Ce `x` global va être utilisé localement par la fonction puis vous être retourné :

```{r}
plus3(x)
```










## Reproductibilité

Le _workflow_ typique, ou flux de travail en bon français, est le suivant : 

1. vous tapez des commandes dans la console, vous essayez, vous tâtonnez jusqu'à ce que vous en soyez satisfait·e de chaque résultat intermédiaire ;
2. vous sauvez ces commandes dans un script que vous pouvez commenter, organiser, etc. ;
3. Vous pouvez ensuite reproduire toutes vos analyses grâce à ce script, les recycler, les amender que ce soit demain, dans six mois ou sur une autre machine.

Un concept central est que R **n'a pas de mémoire** d'un jour à l'autre si vous le fermez. Alors oui, vous pouvez toujours "sauver votre espace de travail" mais je vous le déconseille fortement. La reproductibilité de vos analyses est en jeu. Nous allons apprendre à faire sans et nous verrons pourquoi c'est une force.

Reprenons. Un script est donc une collection de commandes qui permettent de reproduire vos analyses. Excel peut déjà aller se rhabiller.

Vous pouvez exécuter les commandes depuis votre script vers la console. Dans RStudio, cliquer sur "Run" et regardez les différents options avec les raccourcis attachés.

Pour le moment, nous allons utiliser la console, sans rassembler nos commandes en un script, mais nous y viendrons vite.

## Commentaires

Tout ce qui suit un `#` est ignoré par R, ce qui permet de commenter vos scripts comme ci-après. Faites un usage massif de commentaires. Votre vous-même de dans six mois, les reviewers ou pire encore vos collègues, vous en seront reconnaissants. 

```{r}
# this is a comment. R ignores you, you should not!
# add two numbers
1+1 # comments can also live after a command
# but not before (on the same line): 3+3
```
